【裁判字號】    99,消債抗,105
【裁判日期】    991231
【裁判案由】    更生事件
【裁判全文】
臺灣臺北地方法院民事裁定           99年度消債抗字第105號
抗  告  人  沈茂發
上列抗告人因更生事件對於中華民國99年9月8日本院99年度消債
更字第144號裁定提起抗告，本院裁定如下：
    主  文
抗告駁回。
抗告程序費用新台幣壹仟元由抗告人負擔。
    理  由
一、本件抗告人抗告意旨略以：抗告人為職業軍人，自協商成立
    時起至毀諾時止不曾變動，且收入除隨軍公教加薪調整及年
    資累計變動外，即無其他變化。抗告人於民國91年8 月間與
    黃鈺茹結婚，婚後育有兩名子女，而為撫養家人，抗告人每
    月支出已大幅增加。又抗告人於95年11月間與黃鈺茹離婚，
    並約定就未成年子女親權之行使及負擔由抗告人任之，而隨
    其未成年子女年紀增長，花費亦隨同增加，是以抗告人之支
    出亦隨之增加。抗告人之子女單親家庭補助均交由母親補貼
    家用，每月另須支出5,000元償還龔柏瑄民間債務。原裁定
    未慮及抗告人支出增加之事實，竟以其收入無重大變化而駁
    回其聲請，並非妥適，爰提起本件抗告，請求廢棄原裁定等
    語。
二、按債務人與金融機構協商成立者，不得聲請更生或清算，但
    因不可歸責於己之事由，致履行顯有重大困難者，不在此限
    ；本條例施行前，債務人依金融主管機關協調成立之中華民
    國銀行公會會員，辦理消費金融案件無擔保債務協商機制與
    金融機構成立之協商，準用前項之規定，消費者債務清理條
    例第151條第5項、第6 項分別定有明文。又聲請更生或清算
    不合程式或不備其他要件者，法院應以裁定駁回之。但其情
    形可以補正者，法院應定期間先命補正，復為同條例第8 條
    所明定。另債務人不能清償債務或有不能清償之虞者，得依
    本條例所定更生或清算程序，清理其債務，同條例第3 條亦
    定有明文。是債務清償方案成立後，固由債務人按其條件履
    行，惟需於其後發生情事變更，在清償期間收入或收益不如
    預期，致該方案履行困難甚或履行不能，因不可歸責於己，
    始能依本條例第151條第5項但書之規定聲請更生或清算。此
    項規定旨在避免債務人任意毀棄已成立之協商，濫用更生或
    清算之裁判上債務清理程序，蓋該債務清償方案係經債務人
    行使程序選擇權而與債權人締結之債務清理契約，其即應受
    該契約之拘束，且本條例更生之規範目的，係在維持債務人
    基本生活之情況下，於債務人之能力範圍內盡力清償債務，
    非謂債務人得任意利用債務清理程序減輕債務，因此，為避
    免債務人針對已成立之協商方案任意毀諾，濫用更生或清算
    之債務清理程序，須債務人於協商成立後因不可歸責於己之
    事由，致其無法履行原定清償方案，始例外得依本條例聲請
    更生或清算。
三、經查，抗告人於95年11月向最大債權銀行土地銀行請求共同
    協商債務清償方案，經協商成立約定自民國95年11月起，分
    100期，利率3.58％，每月還款新台幣（下同）17,059元，
    嗣於96年3月毀諾；復於97年12月與土地銀行成立個別協商
    ，約定自97年12月起每月還款5,900元，然清償數期後又行
    毀諾，有協議書、民事補正狀、債權銀行陳報狀附於原審卷
    內可稽。抗告人雖稱因其婚後育有兩名子女，支出已然增加
    ，而抗告人與妻子於95年11月離婚後，隨其未成年子女年紀
    增長，支出亦隨之增加，故無力清償而毀諾云云。然查：
  (一)抗告人之子女沈怡萍、沈繼偉分別於91年12月11日及93年6
    月13日即已出生，且抗告人於95年11月6日即與其前配偶黃
    鈺茹離婚，有戶籍謄本可考（原審卷第43、44頁），而抗告
    人第一次協商成立係於95年11月間，復於97年12月間成立個
    別協商，足見抗告人於成立協商時即已明知其屬離婚且有二
    名子女須扶養。抗告人之子女將逐年成長一節，抗告人斷無
    不知之理，是其所稱隨子女成長花費將隨同增加等情，顯係
    抗告人於成立協商時即得以預見並預為規劃，要無情事變更
    無法預見之情況，抗告人若未見及此，自非所謂不可歸責於
    己之事由。是以抗告人以須扶養兩名未成年子女，因子女成
    長而支出增加云云為由毀諾，並無理由。
  (二)就抗告人之收支狀況而言，抗告人主張其每月薪資收入
    59,745元，單親補助2,800元，每月支出30,430元（包含給
    付父母、未成年子女之扶養費共22,000元、手機費用2,000
    元、返家車資1,400元、生活雜費2,600元及保險費2,430元
    ），有抗告人之財產收入狀況說明書可考（原審卷第7頁）
    ，姑不論抗告人就上開支出未提供單據佐證，是否確有上開
    支出已有可疑。況且：
  1.扶養費部分：
    按受扶養之直系血親尊親屬，以不能維持生活者為限，此觀
    民法第1117條之規定自明。經查，抗告人之父沈光佩名下有
    土地第3筆，公告現值合計達186萬元，有沈光佩之財產歸屬
    資料在卷可稽（原審卷第29頁），顯然抗告人之父沈光佩甚
    有資力，且抗告人之父對抗告人之母亦有扶養義務，以抗告
    人父親之資力，尚難認為抗告人之父母確屬不能維持生活而
    須由抗告人扶養。況且，抗告人尚有一兄長沈茂雄，應與抗
    告人按其資力共同分擔父母之扶養義務，亦無由抗告人獨力
    扶養父母之理。再者，抗告人雖稱其與配偶離婚，約定由抗
    告人行使親權云云，然親權之行使與扶養子女係屬二事，縱
    抗告人與配偶離婚後約定由抗告人行使親權，亦未免除其配
    偶之扶養義務，黃鈺茹仍應與抗告人共同負擔未成年子女之
    扶養費用，抗告人要無擅自免除黃鈺如之扶養義務，再執此
    主張其無力償債之理。從而，抗告人主張每月須支付高達
    22,000元以扶養子女及父母，並陳稱單親補助需交給母親貼
    補家用云云，並無理由。
  2.手機費部分：抗告人係職業軍人，如有聯絡公務之必要，抗
    告人要無不能以公務電話聯繫之理；若係聯絡私務，抗告人
    於債務尚未清償之情況下，自應撙節開支節約使用，要無每
    月花費2,000元於手機通話之理，故上開手機費不能認為必
    要。
  3.返家車資部分：抗告人自陳每次搭統聯客運來回車資約700
    元，平均每月返家兩次即支出1,400元云云，然統聯客運自
    台北至彰化之來回票價僅540元，且此尚為熱門時段之全票
    票價，抗告人亦可能於離峰減價時段返家，甚或可能依其軍
    人身分以更低廉之軍優票價購票，足見抗告人自陳之車資並
    不實在。
  4.生活雜支及保險費部分：抗告人既屬職業軍人，平日身在部
    隊，私人開銷之機會遠較一般人為低，抗告人復未說明其雜
    支項目為何，自不能認為有必要。至於保險費用部分，我國
    國民均受健保保障，基本醫療照護無虞，抗告人既已無法清
    償所欠債務，每月尚另行支出商業保險費用，顯無必要。
  5.抗告人自陳每月薪資為59,745元，已遠優於大多數國人之收
    入，扣除第一次協商還款金額17,059元，尚有高達42,686元
    可資支配，若再加計政府補貼之單親補助2,800元，可支配
    所得更高，再扣除上開不必要開支，斷無不能依協商條件按
    月還款之情況。
  6.至於抗告人陳稱另需償還龔柏瑄民間債務5,000元云云，惟
    抗告人於原審陳稱自92年間即透過龔柏瑄整合債務，於96年
    12月起每月償還利息5,000元等語（原審卷第114頁）。惟此
    部分債務每月償還金額僅5,000元，以上開抗告人之收支狀
    況，對其清償協商金額之能力顯無影響。況且，抗告人係於
    業已與銀行成立協商在先之情況下，仍執意與龔柏瑄達成上
    開協議，縱確因此造成其無法償還協商金額，亦屬可歸責於
    抗告人。是以抗告人不得執此主張係因不可歸責而毀諾，併
    此敘明。
四、綜上所述，原協商成立之條件顯係抗告人可履行，且抗告人
    未能證明於協商成立後，其經濟狀況有何驟然惡化情事，難
    認有何不可歸責於己之事由，致履行顯有重大困難，詎抗告
    人仍率爾毀諾，其更生之聲請與前開規定即有不合。從而，
    原審裁定駁回抗告人更生之聲請，核無違誤，抗告意旨猶執
    前詞，指摘原裁定不當，求予廢棄另為裁定，為無理由，應
    予駁回。
五、據上論結，本件抗告為無理由，依消費者債務清理條例第15
    條，民事訴訟法第495條之1第1項、第449條第1 項、第95條
    、第78條，裁定如主文。
中    華    民    國    99    年    12    月    31    日
              民事第三庭  審判長法  官  郭美杏
                                法  官  賴惠慈
                                法  官  陳怡雯
以上正本係照原本作成。
本裁定不得再抗告。
中    華    民    國    99    年    12    月    31    日
                                書記官  鄭美華

司法院資訊處製作；財團法人民間司法改革基金會備份。
